臺灣高等法院高雄分院民事判決　　　　　 96年度上字第148號
上　訴　人　許世雄即民生機車行
訴訟代理人　王進勝律師
　　　　　　吳建勛律師
　　　　　　黃淑芬律師
被　上訴人　甲○○
　　　　　　丁○○
　　　　　　乙○○
　　　　　　丙○○
共　　　同
訴訟代理人　湯瑞科律師
上列當事人間拆屋還地等事件，上訴人對於中華民國96年5 月16
日臺灣屏東地方法院95年度訴字第553 號第一審判決提起上訴，
本院於96年10月3日言詞辯論終結，判決如下：
    主  文
上訴駁回。
第二審訴訟費用由上訴人負擔。
原判決第一項所命之給付，履行期間為捌月。
　　事實及理由
一、被上訴人起訴主張，坐落屏東縣屏東市○○段195 地號面積
    42平方公尺土地係被上訴人公同共有，惟被上訴人甲○○未
    得其他被上訴人之同意，擅自於83年8 月31日將之出租予上
    訴人，由上訴人在其上搭建如原判決附圖所示A 部分面積41
    平方公尺之鐵皮屋，經營民生機車行，租期自83年9 月1 日
    起至88年8 月31日止，租金每月新台幣（下同）7,500 元，
    約定租期屆滿時，除經出租人同意繼續出租外，應即按原狀
    遷空交還，否則應按租金之5 倍計付違約金，系爭租約既未
    得被上訴人全體公同共有人之同意，對被上訴人自不生效力
    。再者系爭租約租期業已屆滿，上訴人繼續占用，自屬無權
    占有，爰本於所有權之作用，請求上訴人拆屋還地。又上訴
    人無權占有使用系爭土地，自受有相當於租金利益之不當得
    利，被上訴人基於不當得利之法律關係，自得請求上訴人給
    付自91年1 月3 日起至96年1 月2 日止原租金數額計算之不
    當得利金額45萬元，及自96年1 月3 日起按年計算之9 萬元
    不當得利金額，爰聲明(一)上訴人應將坐落屏東縣屏東市○○
    段195 地號土地上如原判決附圖所示A 部分面積41平方公尺
    之建物拆除，並將上開195 地號土地全部交還被上訴人。(二)
    上訴人應給付被上訴人45萬元，及自起訴狀繕本送達翌日（
    即96年1 月3 日）起，至交還上開土地之日止，按年給付9
    萬元。(三)訴訟費用由上訴人負擔。(四)願供擔保請准宣告假執
    行。原審法院為被上訴人勝訴判決。被上訴人於本院答辯聲
    明：上訴駁回。
二、上訴人則以：伊自70年間起即向被上訴人之被繼承人于王淑
    貞承租門牌屏東市○○路83號建物及所坐落之基地即系爭土
    地，租期於79年9 月14日屆滿後，上訴人繼續為租賃物之使
    用收益，于王淑貞未為反對之意思並繼續收取租金，已成為
    不定期限之租約，被上訴人於其被繼承人于王淑貞死亡後，
    應繼承此法律關係，雖上訴人於81年9 月間應甲○○之要求
    ，與甲○○訂立書面租約，如甲○○未得其他公同共有人同
    意出租，致所訂租約不生效力，亦不影響上訴人與被上訴人
    間不定期之租賃關係，上訴人基於不定期租賃關係占有系爭
    土地，有合法權源，亦無不當得利。況于王淑貞向委由甲○
    ○代為處理出租事宜，被上訴人繼承後，持續由甲○○代表
    全體繼承人處理，由上訴人建造鐵皮屋承租系爭土地使用迄
    今，其餘被上訴人並未為反對之意思表示，上訴人自非無權
    占有云云，資為抗辯。於本院上訴聲明：(一)原判決廢棄。(二)
    被上訴人在第一審之訴及假執行之聲請駁回。(三)第一、二審
    訴訟費用由被上訴人負擔。(四)如受不利判決，請定相當履行
    期間。
三、被上訴人主張，系爭土地係其等於79年10月31日因繼承其等
    被繼承人于王淑貞，而於84年1 月27日登記為公同共有，於
    83 年8月31日由被上訴人甲○○1 人與上訴人訂立租賃契約
    書，將系爭土地出租與上訴人，約定租期自83年9 月1 日起
    至88年8 月31日止，租金每月7,500 元，租期屆滿時，除經
    出租人同意繼續出租外，應即按原狀遷空交還，否則應按租
    金之5 倍計付違約金，而由上訴人在其上搭建如原判決附圖
    所示A 部分面積41平方公尺之鐵皮屋，經營民生機車行迄今
    等事實，業據提出土地登記謄本、照片、租賃契約書在卷（
    原審卷6-13頁）為證，並經原審法院會同地政人員履勘現場
    實施測量，分別製有勘驗筆錄（原審卷33頁），如原判決附
    圖之複丈成果圖（原審卷36頁）在卷為憑，且為上訴人所不
    爭執，自可信為真實。
四、被上訴人又主張，被上訴人甲○○未得其他被上訴人全體公
    同共有人之同意，擅自為系爭土地之出租，所為出租行為對
    全體公同共有人即被上訴人不生效力，再者系爭租約租期業
    已屆滿，上訴人占用系爭土地，自屬無權占有，爰本於所有
    權作用及不當得利之法律關係，提起本件之訴，然為上訴人
    所否認，抗辯以前詞。是本件爭點為：(一)上訴人對系爭土地
    是否有不定期限之租賃關係。(二)被上訴人本於所有權作用及
    不當得利之法律關係，主張上訴人無權占有系爭土地，請求
    拆屋還地及給付不當得利，有無理由。
五、上訴人對於系爭土地是否有不定期限之租賃關係？
　(一)經查，上訴人係抗辯稱伊自70年間起即向被上訴人之被繼承
    人于王淑貞承租門牌屏東市○○路83號建物及所坐落之基地
    即系爭土地，租期於79年9 月14日屆滿後，上訴人繼續為租
    賃物之使用收益，于王淑貞未為反對之意思，並繼續收取租
    金，已成為不定期限之租賃，被上訴人於其被繼承人于王淑
    貞79年10月31日死亡後，應繼承此法律關係，雖上訴人於81
    年9 月間應甲○○之要求與甲○○訂立書面租約，如甲○○
    未得其他公同共有人同意出租，致所訂租約不生效力，亦不
    影響上訴人與被上訴人間不定期限之租賃關係，況于王淑貞
    向委由甲○○代為處理出租事宜，被上訴人繼承後，持續由
    甲○○代表全體繼承人處理，由上訴人建造鐵皮屋承租系爭
    土地使用迄今，其餘被上訴人並未為反對之意思表示，上訴
    人自非無權占有云云。
　(二)被上訴人就上訴人上開主張自70年間起，上訴人即向被上訴
    人之被繼承人于王淑貞承租門牌屏東市○○路83號建物及所
    坐落之基地即系爭土地之事實，並不爭執，惟抗辯稱所訂租
    約均屬每年一期之定期租約，並無不定期租賃情事云云。經
    查，本件被上訴人丁○○、丙○○、乙○○於84年6 月7 日
    ，曾以系爭土地上保存登記建號214 號之本國式鐵筋磚造平
    房建物即門牌屏東市○○路83號（已於83年間拆除滅失）為
    本件被上訴人公同共有，甲○○未經全體公同共有人之同意
    ，擅自出租予本件上訴人為由，訴請本件上訴人遷讓房屋，
    經屏東地方法院以84年訴字第318 號受理在案，本件上訴人
    在該案審理時到庭自陳：「最近一次是83年9 月1 日向甲○
    ○承租的，租期從83年9 月1 日至88年8 月31日止，我從78
    年開始承租，每年都有訂租約，只有82年至83年之租約掉了
    」、「（79年9 月14日租期到後，有無再簽約？）有，我至
    原告家簽約，原告母親有在旁，租期從79年9 月15日至80年
    9 月14日止，從80年後之租約都是和甲○○簽約的」、「（
    你將系爭房屋拆除，又重建，有無保存登記？）我將原來之
    房屋拆除，於83年間又重建為鋼骨屋，但並沒有辦保存登記
    」等語，並提出78年9 月15日、81年9 月15日、83年8 月31
    日簽訂之租賃契約書在卷為證，業據本院調取該卷宗查核屬
    實，有該卷宗影本在卷可稽，核與本件被上訴人甲○○在該
    案到庭證稱：「79年9 月14日租約到期，我又和被告重新簽
    約，每次都簽1 年，82年間民生路擴寬，有停止出租一段日
    子，83年間房子又重新整修好，我又和被告簽約5 年」等語
    ，及於本院審理時出庭陳稱：「土地很早以前就由我母親出
    租，我大約於民國69年間退役後開始處理收取租金等事宜，
    當時是一年一簽，後來母親過世，就由我負責簽約。民國82
    年左右，因民生路拓寬，原來的破屋已被拆除大半，無法使
    用，所以約有1 年的時間沒有出租。之後83年間上訴人來找
    我，說仍想利用該地做生意，由他來搭建鐵皮屋，他要求我
    與他簽5 年約，期間如果我提早終止租約，契約內有載明我
    須按年度補償他，所以當時我們算是有默契，房屋雖然係他
    所蓋，但租約期滿後，我就是所有人了。」等語（本審卷45
    頁），就系爭土地於82年前之租約，均為租期屆滿時一年一
    簽之情形相互一致，上訴人於本院就甲○○所為租約係一年
    一簽之陳述亦不爭執（本審卷46頁），則本件上訴人於79年
    9 月14日租期屆滿後，仍與于王淑貞續簽訂1 年期之租約，
    應可認定。是上訴人於本件抗辯稱：其與被上訴人之被繼承
    人于王淑貞就系爭土地之租約，於79年9 月14日屆滿後，上
    訴人繼續為租賃物之使用收益，于王淑貞未為反對之意思並
    繼續收取租金，已成為不定期之租賃，被上訴人於其被繼承
    人于王淑貞79年10月31日死亡後，應繼承此不定期租賃之法
    律關係云云，並不足採。
  (三)再按，公同共有人之權利義務，依其公同關係所由規定之法
    律或契約定之；除前項之法律或契約另有規定外，公同共有
    物之處分及其他之權利行使，應得公同共有人全體之同意，
    民法第828 條定有明文。是公同共有人中之一人未經其他全
    體公同共有人之同意，擅自出租公同共有物，對於全體公同
    共有人不能發生效力。經查，本件系爭土地於原所有人于王
    淑貞死亡後，均係由甲○○一人出面與上訴人訂立租賃契約
    ，有上開租賃契約在卷可稽，且為上訴人所不爭執，上訴人
    雖主張係由甲○○代表全體公同共有人即被上訴人與上訴人
    訂立租約，其餘被上訴人並未為反對之意思表示，租約效力
    自及於被上訴人，然為被上訴人所否認，被上訴人甲○○已
    到庭陳稱：其餘被上訴人並不知道，亦沒有同意伊與上訴人
    簽訂系爭土地之租賃契約，伊沒有將租金分配予其餘被上訴
    人等語（本審卷45頁）在卷，上訴人就所主張之係由甲○○
    代表全體公同共有人即被上訴人與上訴人訂立租約之事實，
    又未能提出確切證據以實其說，未為反對之意思表示又不等
    同於同意出租，則上訴人據以抗辯稱其與甲○○所簽訂之租
    賃契約效力及於全體公同共有人即被上訴人云云，亦無可取
    。
六、被上訴人本於所有權作用及不當得利之法律關係，主張上訴
    人無權占有系爭土地，請求拆屋還地及給付不當得利有無理
    由？
  (一)基上，被上訴人之被繼承人于王淑貞生前與上訴人就系爭土
    地係一年一簽，則于王淑貞生前最後一次於79年9 月15日所
    簽訂之租賃契約，至80年9 月14日租期屆滿而終止，上訴人
    繼續占有使用系爭土地乃是甲○○私自一人與之簽訂租賃契
    約所致，並非基於上訴人繼續為租賃物之使用未遭出租人反
    對之視為不定期租賃關係而來，又甲○○此後私自一人與上
    訴人簽訂之租賃契約，對全體公同共有人即被上訴人又不生
    效力，則上訴人占有系爭土地，自難謂為有權占用，被上訴
    人本於所有權之作用主張上訴人無權占有系爭土地，訴請拆
    屋還地，自屬有據。
  (二)又，按無法律上之原因而受利益，致他人受損害者，應返還
    其利益。雖有法律上之原因，而其後已不存在者，亦同，民
    法第第179 條分別定有明文。又依不當得利之法則請求返還
    不當得利，以無法律上原因而受利益．致他人受有損害為其
    條件，故其得請求返還之範圍，應以對方所受之利益為準，
    非以請求人所受損害若干為準，無權占有他人土地，可能獲
    得相當租金之利益，為社會通常之觀念，最高法院61年臺上
    字第1695號著有判例。本件上訴人無權占有系爭土地，被上
    訴人請求上訴人給付相當租金之不當得利，依上開判例意旨
    ，核屬有據。本院審酌：上訴人向甲○○一人承租系爭土地
    所定之租金數額為每月7,500 元，有上開租賃契約可稽，且
    系爭土地現由上訴人經營機車行生意，處屏東市○○○路、
    民生路交叉口，鄰近地區有全家福鞋店、湯姆熊歡樂世界、
    信用合作社、加油站、民生派出所等，商業經營尚稱繁榮，
    認被上訴人主張上訴人無權占有系爭土地，所受相當於租金
    之損害，以上開租約所訂之租金數額每月7,500 元為計算基
    準，尚屬合理，上訴人就此數額亦無爭執（原審卷52頁），
    從而，被上訴人基於不當得利之法律關係請求上訴人給付自
    91 年1月3 日至96年1 月2 日止計算之不當得利金額45萬元
    ，及自起訴狀繕本送達翌日（即96年1 月3 日）起，至交還
    上開土地之日止，按年計算之9 萬元不當得利金額，即屬有
    據。
七、綜上所述，被上訴人訴請上訴人應將坐落屏東縣屏東市○○
    段195 地號土地上如原判決附圖所示A 部分面積41平方公尺
    之建物拆除，並將上開195 地號土地全部交還被上訴人；上
    訴人應給付被上訴人45萬元；及自起訴狀繕本送達翌日（即
    96年1 月3 日）起，至交還上開土地之日止，按年給付9 萬
    元，為有理由，應予准許，原審法院為被上訴人勝訴判決，
    並無不合，上訴人上訴指摘原判決不當，求予廢棄改判，為
    無理由，應予駁回。又按，判決所命之給付，其性質非長期
    間不能履行或斟酌被告之境況，並兼顧原告之利益，法院得
    於判決內定相當之履行期間，民事訴訟法第396 條第1 項定
    有明文。本件上訴人自70年間起即向被上訴人之被繼承人于
    王淑貞承租系爭土地，用以經營機車店營生，客源建立不易
    ，拆屋還地，易地另尋合適店面，非立時可蹴，為兼顧兩造
    利益，本院認應予以上訴人拆屋還地之履行期間8 月為宜，
    爰併予宣告之。
據上論結，本件上訴為無理由，依民事訴訟法第449 條第1 項、
第396條第1項、第78條，判決如主文。
中　　華　　民　　國　　96　　年　　10　　月　　17　　日
                            民事第五庭
                                審判長法官  蔡明宛
                                法      官  曾錦昌
                                法      官  魏式璧
以上正本證明與原本無異。
本件判決上訴人如對本判決上訴，須於判決送達後20日內向本院
提出上訴狀，其未表明上訴理由者，應於上訴後20日內向本院提
出上訴理由書（均須按他造當事人之人數附繕本）。上訴時應提
出委任律師或具有律師資格之人之委任狀，並依附註條文規定辦
理。
中　　華　　民　　國　　96　　年　　10　　月　　18　　日
                                書  記  官  鄔維玲
附註：
民事訴訟法第466條之1：
對於第二審判決上訴，上訴人應委任律師為訴訟代理人，但上訴
人或其法定代理人具有律師資格者，不在此限。
上訴人之配偶、三親等內之血親、二親等內之姻親，或上訴人為
法人、中央或地方機關時，其所屬專任人員具有律師資格並經法
院認為適當者，亦得為第三審訴訟代理人。第１項但書及第２項
情形，應於提起上訴或委任時釋明之。
                                                    WF
